ACORDAO-COMPLETO-2464199

ACÓRDÃO 6841/2021 ATA 13/2021 - SEGUNDA CÂMARA

VISTOS, relatados e discutidos estes autos que cuidam de ato de alteração de aposentadoria, em que se apreciam pedidos de reexame interpostos pelo Ministério Público do Trabalho (MPT) e por José Cláudio Monteiro de Brito Filho, contra o Acórdão 11200/2020-TCU-Segunda Câmara, relatora Ministra Ana Arraes, mediante o qual este Tribunal negou registro ao referido ato,
ACORDAM os Ministros do Tribunal de Contas da União, reunidos em Sessão da Segunda Câmara, diante das razões expostas pelo Relator, nos termos do art. 48, c/c o art. 33, ambos da Lei 8.443/1992 e do art. 286, c/c o art. 285, ambos do Regimento Interno do TCU, em:
9.1 conhecer dos pedidos de reexame interpostos pelo Ministério Público do Trabalho (MPT) e por José Cláudio Monteiro de Brito Filho para, no mérito, negar-lhes provimento;
9.2. dar ciência desta deliberação à recorrente e à unidade jurisdicionada.

Pedido de reexame interposto por Jose Claudio Monteiro de Brito Filho,Ministério Público do Trabalho

Segunda Câmara

Ministério Público do Trabalho

3. Recorrentes: Ministério Público do Trabalho e José Cláudio Monteiro de Brito Filho (CPF XXX.389.002-XX)

13.1. Ministros presentes: Bruno Dantas (Presidente), Augusto Nardes, Aroldo Cedraz e Raimundo Carreiro (Relator).
13.2. Ministros-Substitutos presentes: Marcos Bemquerer Costa e André Luís de Carvalho.

ACORDAO-COMPLETO-2530770

Acórdão 2174/2022 - Segunda Câmara

RAIMUNDO CARREIRO

Apreciam-se pedidos de reexame interpostos pelo Ministério Público do Trabalho e por José Cláudio Monteiro de Brito Filho, contra o Acórdão 11200/2020-TCU-Segunda Câmara, relatora Ministra Ana Arraes, mediante o qual este Tribunal considerou ilegal o ato de alteração da concessão de aposentadoria do interessado.
2. Transcrevo, a seguir, a instrução do auditor da Serur (peça 37) , que contou com a anuência do diretor da unidade (peça 38) e do Ministério Público (peça 39) :
"INTRODUÇÃO
1.	Trata-se de pedidos de reexame (peças 19 e 22) interpostos pelo MPT e pelo Sr. José Cláudio Monteiro de Brito Filho, procurador regional do trabalho aposentado, contra o Acórdão 11200/2020-TCU-Segunda Câmara (peça 14) , que teve como relatora a Excelentíssima Senhora Ministra Ana Arraes.  
1.1.	A deliberação recorrida apresenta o seguinte teor (grifos inseridos) :
'VISTOS, relatados e discutidos os atos de aposentadoria de José Cláudio Monteiro de Brito Filho, ex-membro do Ministério Público do Trabalho.
ACORDAM os ministros do Tribunal de Contas da União, reunidos em sessão da 2ª Câmara, ante as razões expostas pela relatora, e com fundamento nos artigos 71, inciso III, da Constituição Federal de 1988, 1º, inciso V, e 39, inciso II, da Lei 8.443/1992, 1º, inciso VIII, 259, inciso II, 260, § 1º, e 262, § 2º, do Regimento Interno, em:
9.1. considerar prejudicados, por perda de objeto, os atos de concessão de aposentadoria a José Cláudio Monteiro de Brito Filho, disponibilizados no Sisac sob os números de controle 10630600-04-2011-000007-0 (inicial) e 10630600-04-2013-000002-4 (alteração) ;
9.2. considerar ilegal o ato de alteração da concessão de aposentadoria ao interessado, disponibilizado no Sisac sob o número de controle 10630600-04-2015-000028-3, e negar-lhe registro;
9.3. dispensar a reposição das importâncias indevidamente recebidas de boa-fé pelo beneficiário até a data da notificação desta deliberação à unidade jurisdicionada;
9.4. determinar ao Ministério Público do Trabalho que:
9.4.1. no prazo de 15 (quinze) dias, a contar da ciência desta deliberação, cesse pagamentos decorrentes do ato impugnado, sob pena de ressarcimento das quantias pagas indevidamente e responsabilização solidária da autoridade competente;
9.4.2. comunique a José Cláudio Monteiro de Brito Filho a deliberação deste Tribunal e o alerte de que o efeito suspensivo proveniente de eventual interposição de recursos no TCU não o eximirá da devolução dos valores indevidamente recebidos após a notificação, em caso de desprovimento dos apelos;
9.4.3. no prazo de 30 (trinta) dias, a contar da ciência deste acórdão:
9.4.3.1. encaminhe a este Tribunal, por cópia, comprovante da data em que o interessado dele tomar conhecimento; e
9.4.3.2. emita novo ato, em que seja suprimida a irregularidade verificada, e o submeta ao TCU para nova apreciação.'
HISTÓRICO
2. 	Os atos de alterações de aposentadoria do interessado foram julgados ilegais em virtude de contemplar o pagamento cumulativo de subsídio com parcela de quintos incorporados pelo exercício de cargo comissionado. Isso porque, com o advento da Emenda Constitucional 19/1998, foi instituído o regime de remuneração mediante parcela única de subsídio, nos termos do art. 39, § 4º, da Constituição Federal: 
'§ 4º O membro de Poder, o detentor de mandato eletivo, os Ministros de Estado e os Secretários Estaduais e Municipais serão remunerados exclusivamente por subsídio fixado em parcela única, vedado o acréscimo de qualquer gratificação, adicional, abono, prêmio, verba de representação ou outra espécie remuneratória, obedecido, em qualquer caso, o disposto no art. 37, X e XI.'
2.1.	Assim, entendeu-se que, uma vez instituído o subsídio como forma de remuneração para determinada categoria, não haveria espaço para o pagamento de outras parcelas remuneratórias.
2.2.	Além disso, o ato foi considerado ilegal por conta da aplicação retroativa dos efeitos da Emenda Constitucional 70/2012, sendo que a data de vigência inicial de sua aposentadoria ocorreu em 6/8/2010 (peça 8, p. 1) . 
2.3.	Os fundamentos de fato e de direito que levaram ao referido julgamento encontram-se bem resumidos no voto condutor da decisão recorrida (peça 15) , compensando a transcrição:
'Trata-se dos atos de concessão inicial e de alteração de aposentadoria de José Cláudio Monteiro de Brito Filho, membro do Ministério Público do Trabalho, que se aposentou por invalidez permanente com proventos integrais em 6/8/2010.
2. Com a promulgação da Emenda Constitucional 70/2012, o inativo passou a fazer jus à paridade de vencimento com os servidores ativos. Em decorrência, foi editado ato de alteração de aposentação, retroagindo os efeitos dessa emenda à data da concessão.
3. Finalmente, em 28/3/2016, esta Corte de Contas recebeu novo ato de alteração da aposentadoria do interessado, incorporando à sua remuneração - também de forma retroativa à data da aposentação - parcela alusiva à vantagem de 'quintos' de função comissionada.
4. Após analisar as informações constantes dos autos, a Secretaria de Fiscalização de Pessoal (Sefip) propõe sobrestar a apreciação dos atos de concessão inicial e da primeira alteração da aposentadoria em vista do entendimento firmado pelo Supremo Tribunal Federal, em 19/2/2020, no âmbito do Recurso Extraordinário 636.553, de repercussão geral. Quanto ao segundo ato de alteração, a unidade técnica sugere que seja considerado ilegal, com a negativa de registro, tendo em vista a aplicação retroativa dos efeitos da Emenda Constitucional 70/2012 e o pagamento cumulativo de subsídio com parcela de 'quintos' decorrentes do exercício de função comissionada.
5. A procuradora-geral Cristina Machado da Costa e Silva, representando o Ministério Público junto ao TCU, concorda com a proposição pela ilegalidade e negativa de registro do ato relativo à segunda alteração de aposentadoria do interessado, mas diverge no que tange à proposta de sobrestamento da apreciação dos demais atos. Em sua opinião, os atos inicial e da primeira alteração - publicados respectivamente em 6/8/2010 e 10/5/2012 - deixaram de produzir efeitos financeiros a partir da emissão do ato de alteração de aposentadoria, publicado em 1º/10/2015. Entende, assim, mais adequado, considerar prejudicada a apreciação dos dois primeiros atos por perda de objeto.
6. De fato, com a emissão do segundo ato de alteração de concessão de aposentadoria ao inativo, cessaram os efeitos financeiros dos atos anteriores. Destarte, anuo à proposta da douta procuradora de que se considere prejudicada por perda de objeto a apreciação dos atos inicial e da primeira alteração de concessão de aposentadoria a José Cláudio Monteiro de Brito Filho.
7. Concordo igualmente com a proposta de considerar ilegal o último ato de alteração de aposentadoria do ex-servidor e negar-lhe registro. A uma, devido à impossibilidade de se conferir efeito retroativo aos critérios de reajuste de aposentadoria instituídos pela EC 70/2012, nos termos do bem lançado voto do ministro Benjamin Zymler que fundamentou o Acórdão 4977/2017-TCU-Primeira Câmara, transcrito in totum no relatório que antecede este voto. A duas, porque José Cláudio Filho é remunerado por subsídio - caso daqueles que compõem as carreiras do Ministério Público da União -, não sendo possível a agregação à sua remuneração de outras vantagens ou espécies remuneratórias, nos termos do art. 39, § 4º, da Constituição Federal, ressalvadas verbas de caráter indenizatório, entre as quais não se incluem as decorrentes da incorporação de 'quintos/décimos', conforme expliquei no voto condutor do Acórdão 3332/2015-TCU-Plenário.'
ADMISSIBILIDADE
3.	Reiteram-se os exames de admissibilidade contidos nas peças 20 e 26 do SAR/Serur, em que se propôs o conhecimento dos recursos interpostos, nos termos do artigo 48 da Lei 8.443/1992, c/c os artigos 285 e 286, parágrafo único, do RI/TCU, suspendendo-se os efeitos dos itens 9.2, 9.4, 9.4.1, 9.4.3 e 9.4.3.2 do Acórdão 11200/2020-TCU-Segunda Câmara. Observa-se que o Excelentíssimo Senhor Ministro Raimundo Carreiro, mediante despachos de peças 23 e 27, concordou com a análise desta unidade técnica.
MÉRITO
4. Delimitação
4.1	Constitui objeto do presente recurso definir se:
a) o TCU ingressou na esfera de competência privativa do CNMP;
b) é legal a cumulação dos quintos com o subsídio aos membros do MPT;
c)  houve a incidência da decadência do direito deste Tribunal de julgar as presentes alterações de aposentadoria;
d) se deve sobrestar o julgamento destes recursos;
e) houve violação à irredutibilidade de vencimentos;
f) houve violação ao princípio da vedação de interpretação retroativa;
g) houve violação ao princípio da segurança jurídica;
h) deve haver a extinção progressiva da parcela de quintos.
5. Da competência privativa do TCU de julgar os atos de aposentadoria e da competência do CNMP
5.1.	O MPT entende que o TCU teria invadido a competência privativa do CNMP, com base nos seguintes argumentos:
5.2.	A Corte de Contas ingressa na esfera de regulamentação própria do Conselho Nacional do Ministério Público - CNMP e esvazia, por conseguinte, o conteúdo da norma constitucional prevista no art. 130-A, § 2º, I, de seguinte teor: 
'Art. 130-A. O Conselho Nacional do Ministério Público compõe-se de quatorze membros nomeados pelo Presidente da República, depois de aprovada a escolha pela maioria absoluta do Senado Federal, para um mandato de dois anos, admitida uma recondução, sendo: 
[...] § 2º Compete ao Conselho Nacional do Ministério Público o controle da atuação administrativa e financeira do Ministério Público e do cumprimento dos deveres funcionais de seus membros, cabendo-lhe: 
I - zelar pela autonomia funcional e administrativa do Ministério Público, podendo expedir atos regulamentares, no âmbito de sua competência, ou recomendar providências.'
5.3.	O exercício do poder regulamentar tem como foco, ao final, a preservação da própria unidade da instituição, princípio constitucional citado alhures. Ao editar a Resolução nº 09/2006, buscou o Conselho Nacional, mais uma vez, garantir a observância dos dispositivos constitucionais e assegurar a integridade do princípio da unidade ministerial. Dessa forma, a norma, em caráter geral, é aplicável a todo o Ministério Público, inclusive sob pena de responsabilidade.
5.4.	Ora, se compete ao Conselho Nacional o controle da atuação administrativa e financeira do Ministério Público, não podem seus regulamentos, editados com fundamento direto no preceito constitucional maior, ser afastados pelo Tribunal de Contas da União, sob pena de esvaziamento de suas atribuições, mediante indevida intervenção de uma instituição na esfera de atribuições afetas à outra, situação essa agravada pelo fato de possuírem, ambas, status constitucional.
5.5.	Há de se afirmar, portanto, que dentre aquelas competências atribuídas ao Conselho Nacional do Ministério Público, existe um núcleo sólido de atribuições, derivadas diretamente da Constituição, que não são suscetíveis de controle por parte do Tribunal de Contas da União. A tutela, em tais casos, caberia exclusivamente ao Supremo Tribunal Federal, nos termos que dispõe o artigo 102, inciso I, alínea 'r', da Constituição de 1988.
5.6.	Oportuno destacar que, em recente pronunciamento, o Plenário do CNMP, ao julgar o Procedimento Interno de Comissão nº 337/2016-92, explicitou a impossibilidade de ingerência do TCU no controle da atuação administrativa e financeira do Ministério Público, por se tratar de atividade finalística do CNMP.
5.7.	Ao examinar procedimentos envolvendo conflitos de decisões em casos de controle administrativo e financeiro dos atos do Poder Judiciário, o Conselho Nacional de Justiça tem entendido que suas decisões devem prevalecer em face das decisões do Tribunal de Contas da União.
5.8.	Nesse espeque, com escopo na norma principiológica da especialidade, deve-se concluir que as decisões emanadas do Conselho Nacional do Ministério Público, tomadas no exercício de sua atividade finalística, prevalecem sobre as decisões exaradas por esse Tribunal de Contas da União, nos casos de controle da atuação administrativa e financeira do Ministério Público da União. 
5.9.	E a Resolução nº 9/2006, que regulamenta a forma de pagamento do subsídio aos membros do Ministério Público brasileiro e o respectivo teto remuneratório, com fundamento no art. 130-A, § 2º, I, da Constituição, insere-se inexoravelmente na esfera de atribuição finalística do CNMP.
Análise:
5.10.	É de mister observar que o TCU tem a competência privativa prevista no art. 71 da Lei Maior (verbis) :
'Art. 71. O controle externo, a cargo do Congresso Nacional, será exercido com o auxílio do Tribunal de Contas da União, ao qual compete:
 (...) 
III - apreciar, para fins de registro, a legalidade dos atos de admissão de pessoal, a qualquer título, na administração direta e indireta, incluídas as fundações instituídas e mantidas pelo Poder Público, excetuadas as nomeações para cargo de provimento em comissão, bem como a das concessões de aposentadorias, reformas e pensões, ressalvadas as melhorias posteriores que não alterem o fundamento legal do ato concessório;
 (...) '. (Grifos acrescidos) .
5.11.	Assim, cabe a esta Egrégia Corte de Contas apreciar, para fins de registro, a legalidade dos atos concessórios de aposentadoria. Nesse mister, cumpre a este Tribunal, também, examinar a constitucionalidade desses atos concessórios.
5.12.	Nessa vereda, observou-se que o ato em reexame violou o art. 39, § 4º, da Constituição Federal, o que justificou o seu julgamento pela ilegalidade.
5.13.	Nesse mesmo sentido, convém citar as pertinentes observações formuladas pelo Min. Bruno Dantas no voto condutor do Acórdão 1121/2020-TCU-Plenário:
'17. Quanto ao fato de o pagamento da parcela de quintos decorrer da Resolução 9/2006 do Conselho Nacional do Ministério Público, ressalto que isso não afasta a prerrogativa constitucional do TCU para apreciar atos sujeitos a registro. Aliás, importa frisar que, nos termos do art. 130-A, § 2º, inciso II, da Constituição Federal, a apreciação, pelo CNMP, da regularidade de atos administrativos praticados por membros ou órgãos do Ministério Público da União e dos Estados é feita sem prejuízo da competência do TCU. 
18. Não é demais lembrar que as atribuições do Congresso Nacional, em sede de controle externo, exercidas com o auxílio do Tribunal de Contas da União, decorrem diretamente do texto constitucional, restando clara, no art. 71, inciso III, da Carta Magna, a competência da Corte de Contas para verificar a aderência de atos de aposentadoria à legislação aplicável.
19. Significa dizer, portanto, que a regularidade dos referidos atos administrativos deve ser verificada pelo CNMP e pelo TCU, sendo que a competência de um não afasta a do outro, uma vez que realizadas sob óticas e com finalidades diferentes. Trata-se da chamada competência concorrente disjuntiva, ou seja, que recai sobre ambos os órgãos e que permite a atuação individual de cada um, de modo que a adequação de tais atos está sujeita à crítica dos dois. No caso, a manifestação do TCU pela negativa de registro é suficiente para afastar os pagamentos indevidos.'
5.14.	Nesse sentir, não há falar-se que o TCU invadiu o leque de atribuições do CNMP, eis que agiu de conformidade com a sua competência privativa prevista na Constituição.
5.15.	Nessa ordem de ideias, opina-se pela rejeição dos argumentos apresentados pelo MPT.
6. Da cumulação dos quintos com os subsídios
6.1.	Os recorrentes entendem que a jurisprudência do STF é dissonante da adotada no acórdão ora recorrido, com base nos seguintes argumentos:
6.2.	O pagamento da vantagem pessoal decorrente de incorporação de 'quintos' encontra respaldo na Resolução Normativa do Conselho Nacional do Ministério Público, que, diante da competência estabelecida pelo artigo 130-A, § 2º, incisos I e II da CF/88, deve ser observada obrigatoriamente, enquanto estiver em vigor.
6.3.	Importa registrar, com destaque, que o Supremo Tribunal Federal adotou posicionamento claro no sentido de que o recebimento cumulativo das parcelas em cotejo é possível, desde que ocorra dentro do limite do teto constitucional.
6.4.	A controvérsia acerca do pagamento da parcela remuneratória denominada quintos aos membros do Ministério Público da União é, atualmente, debatida tanto no âmbito do TCU, conforme anteriormente demonstrado, quanto no do STF. Neste, tramita a ADI 3.834, por meio da qual se intenta a declaração de inconstitucionalidade do art. 4º, inciso V, da Resolução CNMP nº 9/2006, por suposta ofensa ao que preconiza o art. 39, § 4º, da Constituição da República. 
6.5.	Ocorre que, até o momento, sequer foi proferida decisão liminar suspendendo os efeitos da norma. Diante disso, percebe-se que o inciso V do artigo 4º da Resolução no 9/2006 do CNMP encontra-se válido, nem o STF e o TCU firmaram entendimento definitivo sobre o tema, de modo que, considerando a presunção de legitimidade da norma administrativa, todos os membros em atividade que preenchem os requisitos legais recebem a referida vantagem pessoal.
Análise:
6.6.	Pede-se vênia para novamente citar as considerações do Excelentíssimo Senhor Ministro Bruno Dantas, relator do Acórdão 1121/2020-TCU-Plenário, que em seu voto citou as seguintes deliberações do STF e do STJ, que informam o entendimento desses tribunais superiores sobre a matéria ora em discussão:
'Um bom exemplo dessa intelecção é a decisão exarada pelo STF nos autos do RE 798.827/DF, por ocasião de embargos de declaração no agravo regimental, nos seguintes termos:
'Ementa: EMBARGOS DE DECLARAÇÃO NO AGRAVO REGIMENTAL NO RECURSO EXTRAORDINÁRIO. ADMINISTRATIVO. MEMBROS DO MINISTÉRIO PÚBLICO. VENCIMENTOS: VANTAGENS PESSOAIS CUMULADAS COM SUBSÍDIO MENSAL. DIREITO ADQUIRIDO A REGIME JURÍDICO. INEXISTÊNCIA. ABSORÇÃO PELO SUBSÍDIO. PRESERVAÇÃO DO MONTANTE GLOBAL DOS VENCIMENTOS. CONSTITUCIONALIDADE. OMISSÃO, CONTRADIÇÃO OU OBSCURIDADE. INEXISTÊNCIA. ERRO MATERIAL. INOCORRÊNCIA. EFEITOS INFRINGENTES. IMPOSSIBILIDADE. EMBARGOS DE DECLARAÇÃO DESPROVIDOS.'
Voto do Ministro Luiz Fux
'A discussão envolvendo o direito a percepção de quintos por ter exercido o cargo de Promotor Chefe fica prejudicada, uma vez que a manutenção dessa vantagem na forma definida no acórdão recorrido está em desacordo com decisões do Tribunal.
Com efeito, a jurisprudência dominante na Corte é no sentido de que inexiste direito adquirido a regime jurídico, de sorte que, uma vez preservado o montante global dos vencimentos, é constitucional a absorção de vantagens pessoais adquiridas em dado sistema normativo, pela adoção de remuneração paga mediante subsídio em parcela única.
Além disso, conforme se observa dos precedentes citados, o Tribunal entende que o regime de subsídio é incompatível com outras parcelas remuneratórias de natureza mensal.'
12.	A mesma ideia tem orientado as decisões do Superior Tribunal de Justiça, conforme bem ilustra a ementa do Agravo Interno no Recurso Especial 1.233.179/RS:
'ADMINISTRATIVO. PROCURADORES FEDERAIS. QUINTOS E DÉCIMOS. ADICIONAL POR TEMPO DE SERVIÇO. CUMULAÇÃO. SUBSÍDIO. LEI 11.358/2006. MP 305/2006. IMPOSSIBILIDADE. DIREITO ADQUIRIDO. INEXISTÊNCIA.
1. É pacífico o entendimento desta Corte no sentido de que 'os servidores públicos não têm direito adquirido a regime de remuneração, mas sim à irredutibilidade de vencimento, não havendo falar em direito adquirido ao recebimento de adicionais ou vantagens pessoais após a edição da Lei 11.358/2006, que instituiu nova forma de remuneração por meio de subsídio fixado em parcela única' (AgRg no AREsp 770.103/RS, Rel. Ministro Benedito Gonçalves, Primeira Turma, julgado em 05/05/2016, DJe 16/05/2016) .'
6.7.	Posta assim a questão, ganha corpo óbice instransponível o pagamento cumulativo de quintos/décimos juntamente com o subsídio para membros do MPT e, por via de consequência, os argumentos apresentados pelos recorrentes devem ser rejeitados.
7. Da decadência
7.1.	O interessado aduz que teria incidido a decadência, com base no seguinte argumento:
7.2.	Deve-se ressaltar, inicialmente, que a desconstituição de relação jurídica aqui discutida está protegida pelo instituto da decadência administrativa prevista no artigo 54 da Lei 9.784, de 1999, aplicável ao Tribunal de Contas da União também nos casos em que se pretende a revisão de aposentadoria já declarada legal há mais de 5 anos.
7.3.	A partir do julgamento do Tema de Repercussão Geral nº 445, não há dúvidas, em se tratando da perda do direito de revisão dos atos impugnados, supostamente ilegais, de que esta Corte de Contas deveria ter tomado as providências necessárias para a efetiva anulação daqueles atos em tempo hábil, ou seja, dentro do prazo decadencial de cinco anos, desde o recebimento do ato de aposentadoria.
Análise:
7.4.	Observa-se que estão em reexame um ato de concessão de aposentadoria e dois atos de alteração de aposentadoria (peças 7-9) . Os atos de peças 9 e 8 chegaram no TCU em 23/04/2013 e 09/03/2012, respectivamente. Caso eles ainda estivessem em vigor, eles estariam resguardados pela decadência administrativa.
7.5.	Contudo, o ato de peça 7, enviado ao TCU em 28/3/2016 retirou a eficácia dos atos anteriores, de modo que não há que se falar em decadência administrativa, uma vez que os atos de peça 9 e 8 já não produzem efeitos desde a edição do ato de peça 7.  Nesse sentido, convém ressaltar o seguinte artigo da Lei 9.784/99: 'Art. 53. A Administração deve anular seus próprios atos, quando eivados de vício de legalidade, e pode revogá-los por motivo de conveniência ou oportunidade, respeitados os direitos adquiridos.'
7.6.	No caso em tela, a própria Administração do MPT, com base em decisões do CNMP, retirou a eficácia dos atos anteriores. Sendo o ato de aposentadoria um ato complexo, quando uma das manifestações de vontade é revogada, o ato inteiro o é, não havendo que se falar em convalidação ou em julgamento tácito pela legalidade. Por essa razão, a decadência só poderia ser alegada em relação ao ato de peça 7, uma vez que apenas este produz efeitos. Porém, tal ato foi enviado ao TCU apenas em 28/3/2016, há menos de 5 anos, portanto. 
7.7.	Sobre a inexistência de decadência administrativa no caso de processos enviados ao TCU há menos de 5 anos, o STF pacificou a questão ao fixar a seguinte tese de repercussão geral (tema 445) , no bojo no RE 636.553, de relatoria do Min. Gilmar Mendes:
'Em atenção aos princípios da segurança jurídica e da confiança legítima, os Tribunais de Contas estão sujeitos ao prazo de 5 anos para o julgamento da legalidade do ato de concessão inicial de aposentadoria, reforma ou pensão, a contar da chegada do processo à respectiva Corte de Contas.' (Destacou-se) .
7.8.	Por todo o exposto, deve-se rejeitar o argumento apresentado. 
8. Do sobrestamento do processo
8.1.	O interessado entende que este processo deva ser sobrestado, com base nos seguintes argumentos:
8.2.	É por meio da decisão acerca da modulação dos efeitos discutida no processo TC Processo 027.914/2013-5 que este Tribunal definirá se é possível ou não determinar a supressão imediata de alguma parcela do servidor aposentado, ou se a extinção do pagamento dessa parcela deverá ocorrer de forma gradativa, por meio da compensação. 
8.3.	Assim, imprescindível aguardar o julgamento desta proposta de modulação e a decisão nos Processo 017.382/2006-7, para só então decidir acerca do tratamento que deverá ser dado à parcela de quintos do recorrente em eventual declaração de ilegalidade do seu recebimento.
Análise:
8.4.	A questão da percepção de subsídios juntamente com quintos/décimos em proventos de aposentadoria de membros do Ministério Público não se encontra sobrestada, tendo o TCU, em diversos julgados, se manifestado pela ilegalidade (cf., e.g., Acórdão 1349/2020-TCU-Plenário) .
8.5.	Assim, opina-se pela rejeição dos argumentos apresentados pelo recorrente.
9. Da irredutibilidade de vencimentos
9.1.	O interessado aduz que teria havido violação ao princípio da irredutibilidade de vencimentos, com base nos seguintes argumentos:
9.2.	A subtração do pagamento das vantagens oriundas da parcela dos quintos/décimos, já incorporadas aos proventos de inatividade, viola frontalmente o princípio da irredutibilidade dos vencimentos, inscrito no artigo 37, inciso XV, da CF/88.
Análise:
9.3.	No que tange a uma possível violação ao princípio da irredutibilidade salarial, destaca-se que, de acordo com o e. STF, não há óbice à redução de proventos caso alguma parcela/vantagem esteja sendo paga ao arrepio da lei, nos termos do entendimento proferido no âmbito do MS 25.552, de relatoria da Ministra Cármen Lúcia, verbis: 
'EMENTA: MANDADO DE SEGURANÇA. ATO DO TRIBUNAL DE CONTAS DA UNIÃO. APOSENTADORIA DE MAGISTRADO.[...]. DECADÊNCIA ADMINISTRATIVA E OFENSA AO PRINCÍPIO DA IRREDUTIBILIDADE DE SALÁRIOS NÃO CONFIGURADAS. [...]3. O Supremo Tribunal Federal pacificou entendimento de que, sendo a aposentadoria ato complexo, que só se aperfeiçoa com o registro no Tribunal de Contas da União, o prazo decadencial da Lei n. 9.784/99 tem início a partir de sua publicação. Aposentadoria do Impetrante não registrada: inocorrência da decadência administrativa. 4. A redução de proventos de aposentadoria, quando concedida em desacordo com a lei, não ofende o princípio da irredutibilidade de vencimentos. Precedentes. 5. Segurança denegada.' (Grifos acrescidos) .
9.4.	Por conseguinte, opina-se pela rejeição dos argumentos apresentados pelo interessado.
10. Da violação ao princípio da vedação de interpretação retroativa
10.1.	O interessado aduz que teria havido a violação ao princípio da vedação de interpretação retroativa, com base nos seguintes argumentos:
10.2.	Note-se que a Lei 9.784, de 1999, impede que se aplique retroativamente a nova interpretação da norma administrativa, conforme se extrai de seu artigo 2º, parágrafo único, inciso XIII: 'Art. 2º (...) Parágrafo único. Nos processos administrativos serão observados, entre outros, os critérios de: (...) XIII - interpretação da norma administrativa da forma que melhor garanta o atendimento do fim público a que se dirige, vedada aplicação retroativa de nova interpretação.' 
10.3.	Embora vedada, a decisão ora impugnada promoveu a aplicação retroativa de nova interpretação da norma, fazendo retroagir a nova orientação adotada pela Corte de Contas para atingir situações já consolidadas, como é o caso da aposentadoria cuja legalidade já havia sido declarada por esta Corte após a instituição do regime de subsídios para os membros do Ministério Público.
10.4.	Com efeito, aplica-se a regra do artigo 24 da Lei de Introdução às Normas do Direito Brasileiro para preservar os servidores que contavam com a legalidade do recebimento dada a orientação geral plenamente constituída à época.
10.5.	Logo, se esta nova interpretação fixada pela Corte de Contas for mantida e aplicada ao caso, não há dúvidas de que o inciso XIII do parágrafo único do art. 2º da Lei 9.784, de 1999 e o artigo 24 da Lei de Introdução às normas do Direito brasileiro restarão violados.
Análise:
10.6.	No que tange ao art. 2º, parágrafo único, XIII, da Lei 9.784/1999, o qual veda a aplicação retroativa de nova interpretação, é de se ter presente que o TCU dispõe de Lei Orgânica e Regimento Interno, sendo que a Lei do Processo Administrativo pode ser aplicada naquilo que for compatível com o regramento próprio desta Corte de Contas.
10.7. 	Nessa senda, é de se ressaltar que o art. 260, § 2º, do Regimento Interno deste Tribunal assim dispõe:
'§ 2º O acórdão que considerar legal o ato e determinar o seu registro não faz coisa julgada administrativa e poderá ser revisto de ofício pelo Tribunal, com a oitiva do Ministério Público e do beneficiário do ato, dentro do prazo de cinco anos da apreciação, se verificado que o ato viola a ordem jurídica, ou a qualquer tempo, no caso de comprovada má-fé.'
10.8.	Nesse quadro, o argumento de que teria havido violação ao princípio da vedação de aplicação retroativa de nova interpretação deve ser rechaçado por três razões:
i) não há direito adquirido à exegese;
ii) não houve o registro do ato de aposentadoria do interessado, de tal sorte a não se aplicar a máxima de que a 'modificação posterior de jurisprudência não alcançaria as situações consolidadas à luz de critério interpretativo anterior'. Isto porque poder-se-ia falar em situação consolidada apenas quando o ato de concessão recebe o registro do TCU, por ser ato complexo;
iii) o acórdão que julgar legal o ato de aposentadoria e determinar o seu registro não faz coisa julgada administrativa, nos termos do § 2º do art. 260 do Regimento Interno deste Tribunal.
10.9.	Demais, disso, não se examina norma de conteúdo indeterminado, conforme previsto no art. 1º da Lei 13.655/2018, que promoveu alteração na Lei de Introdução ao Direito Brasileiro (art. 23 da LINDB - Decreto-lei 4.657/1942) .
10.10.	Em virtude dessas considerações, é de se rejeitar os argumentos apresentados pelo interessado.
11. Da segurança jurídica
11.1.	O interessado aduz que teria havido violação ao princípio da segurança jurídica, com base nos seguintes argumentos:
11.2.	A pretendida supressão de parcela incluída nos proventos de aposentadoria esbarra também no princípio da proteção à segurança jurídica.
11.3.	Partindo dessa proposição, Canotilho considera os princípios da segurança jurídica e da proteção da confiança como elementos constitutivos do Estado de Direito, indispensáveis à estabilidade das relações sociais. Explica o jurista que a segurança jurídica e a proteção da confiança - que reunidos formam o princípio geral da segurança jurídica em sentido amplo - são postulados de observância obrigatória perante qualquer ato de qualquer poder, seja executivo, legislativo ou Judiciário.
11.4.	Essa também é a posição consolidada pela jurisprudência, no sentido de que situações resultantes de ato administrativo ou judiciais devem ser convalidados, não só pela aquisição de direitos dos servidores públicos (art. 5º, XXXVI, da Constituição da República) , como também pelo fato de a aquisição do direito ter sido consumado pelo manto da boa-fé.
Análise:
11.5.	Sobre o princípio da segurança jurídica, cabe lembrar que a sedimentada jurisprudência da Suprema Corte é no sentido de classificar como ato complexo a concessão de aposentadoria, reforma ou pensão, consoante os seguintes julgados: RMS 3881/SP, MS 19875/DF, RE 195861/ES e MS 23665/DF.
11.6.	Assim, sendo o ato de aposentadoria complexo, este somente passa a estar plenamente formado (perfeito) , válido (aferição da legalidade com reflexo de definitividade perante a Administração) e eficaz (plenamente oponível a terceiros, deixando de apresentar executoriedade provisória) quando recebe o registro pela Corte de Contas. Tal entendimento decorre do disposto no inciso III do art. 71 da Constituição Federal, que estabelece que compete ao Tribunal de Contas da União apreciar, para fins de registro, a legalidade dos atos de admissão, assim como a concessão de aposentadoria, reforma ou pensão.
11.7.	Nessa perspectiva, impõe-se reconhecer que referido ato possui natureza precária, razão pela qual, até que haja o efetivo julgamento e o consequente registro pela Corte de Contas, não há que se falar em ato jurídico perfeito, tendo em vista a ausência de aperfeiçoamento e definitividade do ato.
11.8.	A propósito do tema, colaciona-se entendimento esposado pela Corte Constitucional ao decidir no âmbito do RE-195.861/ES:
APOSENTADORIA - ATO ADMINISTRATIVO DO CONSELHO DA MAGISTRATURA - NATUREZA - COISA JULGADA ADMINISTRATIVA - INEXISTÊNCIA. O ato de aposentadoria exsurge complexo, somente se aperfeiçoando com o registro perante a Corte de Contas. Insubsistência da decisão judicial na qual assentada, como óbice ao exame da legalidade, a coisa julgada administrativa. (grifos acrescidos) 
11.9.	No caso em apreço, não houve o respectivo registro em razão da constatação de ilegalidade no ato, o que afasta, por si só, a presunção de legitimidade do ato administrativo que concedeu o benefício ao recorrente, não havendo, assim, que se falar em violação da segurança jurídica, de proteção da confiança, de direito adquirido ou de razoabilidade. 
11.10.	Quanto à boa-fé do interessado, tenha-se presente que foi considerada ao se dispensar a devolução dos valores indevidamente recebidos, nos termos do subitem 9.2 do acórdão recorrido.
11.11.	É sobremodo importante ressaltar que este Tribunal tem o poder/dever de apreciar, para fins de registro, os atos de pensão civil na esfera federal, nos termos do art. 71 da Lei Maior. Esta prerrogativa não pode ser infirmada pela sobreposição dos princípios da razoável duração do processo e da eficiência na Administração Pública.
11.12.	Posta assim a questão, é de se opinar pela rejeição dos argumentos apresentados pelo interessado.
12. Da extinção progressiva da parcela de quintos
12.1.	O interessado aduz que deve haver a extinção progressiva da parcela de quintos, com base nos seguintes argumentos:
12.2.	Subsidiariamente, na hipótese permanecer o equivocado entendimento de se considerar ilegal o pagamento da parcela referente aos quintos, é necessário que a extinção da parcela ocorra de forma progressiva, por meio da compensação pelos aumentos salariais da carreira a qual pertencia o interessado, por meio de rubrica pessoal.
Análise:
12.3.	A modulação pretendida ocorre tão somente para os atos já registrados por esta Corte de Contas, conforme se depreende do subitem 9.3 do Acórdão 2988/2018-TCU-Plenário, nestes termos:
'9.3. determinar à Secretaria-Geral de Administração que transforme em vantagem pessoal, passível de absorção pelos reajustes específicos concedidos às carreiras a que pertencem os servidores deste Tribunal, a retribuição parcial da função comissionada ('opção') paga a inativos e pensionistas cujos proventos são calculados com base na remuneração do servidor ativo e cujos atos concessórios já tenham sido objeto de registro.'
12.4.	Assim, é de se concluir que a modulação somente ocorre para os casos em que os atos concessórios de aposentadoria já foram registrados. Ora, no caso em reexame, o ato administrativo é precário, vez que não houve o respectivo registro em razão da constatação de ilegalidade, o que afasta, por si só, a presunção de legitimidade do ato administrativo que concedeu o benefício ao interessado e, por via de consequência, não há que se falar em modulação dos efeitos do acórdão recorrido.
12.5.	Mas não é só: vêm à balha as judiciosas considerações do relator a quo:
'13. Nesse contexto, há muito deveria ter sido extinto o pagamento da parcela de quintos, bem como de qualquer outra vantagem de natureza remuneratória alheia ao subsídio, em observância ao expresso comando constitucional, o que não foi feito. Ademais, no caso do interessado, sequer há que se falar em pagamento de vantagem pessoal para evitar decesso remuneratório, porquanto os aumentos no valor de seu subsídio nos últimos anos representam montante mais do que suficiente para absorver integralmente a VPNI.' (Grifos acrescidos) .
12.6.	Nessa ordem de ideias, propõe-se a rejeição dos argumentos apresentados pelo interessado.
CONCLUSÃO
13. Diante do exposto, conclui-se que: 
	a) o TCU não ingressou na esfera de competência privativa do CNMP;
	b) é ilegal a cumulação dos quintos com o subsídio aos membros do MPT;
	c) não houve a incidência da decadência do direito deste Tribunal de julgar a presente alteração de aposentadoria;
	d) não se deve sobrestar o julgamento destes recursos;
	e) não houve violação à irredutibilidade de vencimentos;
	f) não houve violação ao princípio da vedação de interpretação retroativa;
	g) não houve violação ao princípio da segurança jurídica;
	h) as parcelas de quintos/décimos já foram absorvidas pelos sucessivos reajustes na carreira da qual integrava o interessado.
13.1.	Ex positis, opina-se pela negativa de provimento dos presentes recursos.
PROPOSTA DE ENCAMINHAMENTO
14. Diante do exposto, com base no art. 48 da Lei n. 8.443/92, submete-se o presente processo à consideração superior, propondo-se a adoção das seguintes medidas:
	a) conhecer dos presentes pedidos de reexame, para, no mérito, negar-lhes provimento;
	b) informar ao recorrente e demais interessados do acórdão a ser proferido, destacando que o relatório e o voto que o fundamentam podem ser acessados por meio do endereço eletrônico www.tcu.gov.br/acordaos." 
É o Relatório.

não há

Procurador Júlio Marcelo de Oliveira

PEDIDO DE REEXAME. APOSENTADORIA DE PROCURADOR REGIONAL DO TRABALHO. PAGAMENTO CUMULATIVO INDEVIDO DE SUBSÍDIO E PARCELA DE QUINTOS. RETROAÇÃO IRREGULAR DOS EFEITOS DA EMENDA CONSTITUCIONAL 70/2012. ILEGALIDADE. NEGATIVA DE REGISTRO. DETERMINAÇÕES. PEDIDO DE REEXAME. CONHECIMENTO. NÃO PROVIMENTO.

APOSENTADORIA (APOS)

Inicialmente, registro que atuo nos presentes autos por força de sorteio, conforme termo juntado à peça 25.
2. Neste processo que cuida de atos de aposentadoria, apreciam-se pedidos de reexame interpostos pelo Ministério Público do Trabalho (MPT) e por José Cláudio Monteiro de Brito Filho, contra o Acórdão 11200/2020-TCU-Segunda Câmara, relatora Ministra Ana Arraes, mediante o qual este Tribunal considerou ilegal o mais recente ato de alteração da aposentadoria ao interessado.
3. Conforme o voto condutor da deliberação questionada, a negativa de registro ocorreu pelo fato de o cargo do inativo ser "remunerado por subsídio - caso daqueles que compõem as carreiras do Ministério Público da União -, não sendo possível a agregação à sua remuneração de outras vantagens ou espécies remuneratórias, nos termos do art. 39, § 4º, da Constituição Federal, ressalvadas verbas de caráter indenizatório, entre as quais não se incluem as decorrentes da incorporação de 'quintos/décimos". Além disso, ainda conforme a relatora original, verificou-se "a aplicação retroativa dos efeitos da Emenda Constitucional 70/2012, sendo que a data de vigência inicial de sua aposentadoria ocorreu em 6/8/2010".
4. Quanto à admissibilidade, reitero minha decisão monocrática (peça 27) no sentido de conhecer do recurso, porquanto cumpridos os requisitos previstos nos arts. 33 e 48 da Lei 8.443/1992, c/c os arts. 285 e 286 do Regimento Interno do TCU.
5. Em suas peças recursais, os recorrentes apresentaram as alegações assim descritas pela Serur: (a) o TCU ingressou na esfera de competência privativa do Conselho Nacional do Ministério Público (CNMP) ; (b) é legal a cumulação dos quintos com o subsídio aos membros do MPT; (c) decadência do direito deste Tribunal de julgar a alteração de aposentadoria; (d) deve-se sobrestar o julgamento destes recursos; (e) violação à irredutibilidade de vencimentos; (f) violação ao princípio da vedação de interpretação retroativa; (g) violação ao princípio da segurança jurídica; e (h) deve haver a extinção progressiva da parcela de quintos.
6. Acolho a análise e as conclusões da unidade técnica, que, com a anuência do Ministério Público junto ao TCU, propõe conhecer e negar provimento ao recurso. A seguir, exponho breves considerações adicionais.
7. Inicio transcrevendo o art. 39, § 4º, da Constituição Federal, que veda, aos agentes públicos remunerados por subsídio, o acréscimo de qualquer outra espécie remuneratória, nestes termos:
"Art. 39. A União, os Estados, o Distrito Federal e os Municípios instituirão conselho de política de administração e remuneração de pessoal, integrado por servidores designados pelos respectivos Poderes.  
 (...) 
§ 4º O membro de Poder, o detentor de mandato eletivo, os Ministros de Estado e os Secretários Estaduais e Municipais serão remunerados exclusivamente por subsídio fixado em parcela única, vedado o acréscimo de qualquer gratificação, adicional, abono, prêmio, verba de representação ou outra espécie remuneratória, obedecido, em qualquer caso, o disposto no art. 37, X e XI." (Grifos acrescidos) 
8. Com base nesse dispositivo, a jurisprudência deste Tribunal é sólida pela impossibilidade da percepção, por agentes públicos remunerados por meio de subsídios, de parcelas adicionais (como é o caso dos quintos/décimos) , com exceção às parcelas de caráter indenizatório ou de parcela complementar criada para evitar a redução remuneratória. A título de exemplo, cito os recentes Acórdão 735/2021-TCU-Plenário, relator Ministro Marcos Bemquerer, 707/2021-TCU-Plenário, relator Ministro Benjamin Zymler, 5.371/2021-TCU-1ª Câmara, relator Ministro Marcos Bemquerer, 3.549/2021-TCU-1ª Câmara, relator Ministro Augusto Sherman, 3.000/2021-TCU-2ª Câmara, de minha relatoria. 
9. No mesmo sentido é o entendimento do Supremo Tribunal Federal (STF) , a exemplo do ED no AG. Reg. no RE 798.827, relator Ministro Luiz Fux, Primeira Turma, DJe de 8/3/2018 (cuja emenda e trecho do voto do relator Ministro Luiz Fux, foram incluídos na instrução da Serur e em meu relatório) , bem como do RE 650.898, redator para o acórdão Ministro Roberto Barroso, Pleno, DJe de 24/8/2017, que apresenta a seguinte ementa:
"RECURSO EXTRAORDINÁRIO. REPERCUSSÃO GERAL. AÇÃO DIRETA DE INCONSTITUCIONALIDADE ESTADUAL. PARÂMETRO DE CONTROLE. REGIME DE SUBSÍDIO. VERBA DE REPRESENTAÇÃO, 13º SALÁRIO E  TERÇO CONSTITUCIONAL DE FÉRIAS.
1. Tribunais de Justiça podem exercer controle abstrato de constitucionalidade de leis municipais utilizando como parâmetro normas da Constituição Federal, desde que se trate de normas de reprodução obrigatória pelos Estados. Precedentes. 
2. O regime de subsídio é incompatível com outras parcelas remuneratórias de natureza mensal, o que não é o caso do décimo terceiro salário e do terço constitucional de férias, pagos a todos os trabalhadores e servidores com periodicidade anual.
3. A 'verba de representação' impugnada tem natureza remuneratória, independentemente de a lei municipal atribuir-lhe nominalmente natureza indenizatória. Como consequência, não é compatível com o regime constitucional de subsídio.
4. Recurso parcialmente provido."
10. Não há como prosperar também o argumento de que a esfera de competências do Conselho Nacional do Ministério Público (CNMP) teria sido invadida pelo TCU. Vale assinalar que a própria Constituição Federal, art. 130-A, § 2º, II, apresentado na sequência, estabelece expressamente que as atribuições do conselho relativas a atos administrativos devem ser exercidas sem prejuízo das competências dos Tribunais de Contas:
"Art. 130-A. O Conselho Nacional do Ministério Público compõe-se de quatorze membros nomeados pelo Presidente da República, depois de aprovada a escolha pela maioria absoluta do Senado Federal, para um mandato de dois anos, admitida uma recondução, sendo:
 (...) 
§ 2º Compete ao Conselho Nacional do Ministério Público o controle da atuação administrativa e financeira do Ministério Público e do cumprimento dos deveres funcionais de seus membros, cabendo lhe:
 (...) 
II - zelar pela observância do art. 37 e apreciar, de ofício ou mediante provocação, a legalidade dos atos administrativos praticados por membros ou órgãos do Ministério Público da União e dos Estados, podendo desconstituí-los, revê-los ou fixar prazo para que se adotem as providências necessárias ao exato cumprimento da lei, sem prejuízo da competência dos Tribunais de Contas;
 (...) "
11. Ainda a esse respeito, ressalto que o aludido entendimento foi adotado no Acórdão 735/2021-TCU-Plenário, relator Ministro Marcos Bemquerer, e no Acórdão 1121/2020-TCU-Plenário, relator Ministro Bruno Dantas, que assim se manifestou em seu voto:
"17. Quanto ao fato de o pagamento da parcela de quintos decorrer da Resolução 9/2006 do Conselho Nacional do Ministério Público, ressalto que isso não afasta a prerrogativa constitucional do TCU para apreciar atos sujeitos a registro. Aliás, importa frisar que, nos termos do art. 130-A, § 2º, inciso II, da Constituição Federal, a apreciação, pelo CNMP, da regularidade de atos administrativos praticados por membros ou órgãos do Ministério Público da União e dos Estados é feita sem prejuízo da competência do TCU.
18. Não é demais lembrar que as atribuições do Congresso Nacional, em sede de controle externo, exercidas com o auxílio do Tribunal de Contas da União, decorrem diretamente do texto constitucional, restando clara, no art. 71, inciso III, da Carta Magna, a competência da Corte de Contas para verificar a aderência de atos de aposentadoria à legislação aplicável.
19. Significa dizer, portanto, que a regularidade dos referidos atos administrativos deve ser verificada pelo CNMP e pelo TCU, sendo que a competência de um não afasta a do outro, uma vez que realizadas sob óticas e com finalidades diferentes. Trata-se da chamada competência concorrente disjuntiva, ou seja, que recai sobre ambos os órgãos e que permite a atuação individual de cada um, de modo que a adequação de tais atos está sujeita à crítica dos dois. No caso, a manifestação do TCU pela negativa de registro é suficiente para afastar os pagamentos indevidos." (Grifos acrescidos) .
12. Tampouco pode ser aceita a alegação de desrespeito ao princípio da irredutibilidade de vencimentos. Também quanto a essa questão há firme jurisprudência este Corte de Contas, cuja compreensão é a de que não há ofensa ao referido preceito constitucional quando ocorre a exclusão de parcela concedida em desacordo com a lei (Acórdãos 2.958/2018-TCU-Plenário e 9.366/2020-TCU-1ª Câmara, ambos relatados pelo Ministro Bruno Dantas e 923/2018-TCU-2ª Câmara, relator Ministro José Múcio Monteiro) . Anoto ainda que se extrai essa mesma intelecção de deliberação do STF no MS 25.552, relatora Ministra Cármen Lúcia, Pleno, DJe de 30/5/2008.
13. Por fim, quanto à aplicação retroativa da Emenda à Constituição 70/2012, penso que a redação do art. 2º da própria norma, que copio na sequência, não dá margem para interpretação distinta à deste Tribunal, que entende os efeitos financeiros das modificações então promovidas são válidos apenas a partir da promulgação da emenda, em 30/3/2012:
"Art. 2º A União, os Estados, o Distrito Federal e os Municípios, assim como as respectivas autarquias e fundações, procederão, no prazo de 180 (cento e oitenta) dias da entrada em vigor desta Emenda Constitucional, à revisão das aposentadorias, e das pensões delas decorrentes, concedidas a partir de 1º de janeiro de 2004, com base na redação dada ao § 1º do art. 40 da Constituição Federal pela Emenda Constitucional nº 20, de 15 de dezembro de 1998, com efeitos financeiros a partir da data de promulgação desta Emenda Constitucional." (Grifos acrescidos) .
14. Vale assinalar, adicionalmente, que, no julgamento do RE 924.456, em sede de repercussão geral, o STF fixou a seguinte a tese:
"Os efeitos financeiros das revisões de aposentadoria concedidas com base no artigo 6ºA da Emenda Constitucional 41/2003, introduzido pela Emenda Constitucional 70/2012, somente se produzirão a partir da data de sua promulgação (30/3/2012) ."
15. Enfim, feitas essas breves considerações, em adesão à proposta da Serur, ratificada pelo Ministério Público junto ao TCU, posiciono-me por conhecer e negar provimento aos pedidos de reexame interpostos pelo MPT e por José Cláudio Monteiro de Brito Filho, contra o Acórdão 11200/2020-TCU-Segunda Câmara, relatora Ministra Ana Arraes.
Do exposto, voto por que seja aprovado o acórdão que ora submeto a este Colegiado.
TCU, Sala das Sessões, em 27 de abril de 2021.
RAIMUNDO CARREIRO 
Relator